【裁判字號】    90,重訴,286
【裁判日期】    920117
【裁判案由】    返還買賣價金
【裁判全文】
臺灣桃園地方法院民事判決  九十年度重訴字第二八六號
    原      告  甲○○
                乙○○
    被      告  丙○○
    被      告  丁○○
    被      告  戊○○
右當事人間返還買賣價金事件，本院判決如左：
    主    文
被告應共同給付原告甲○○新臺幣捌佰柒拾捌萬肆仟元，及自民國九十年四月四日起
至清償日止，按年息百分之五計算之利息。
被告應共同給付原告乙○○新臺幣捌佰柒拾壹萬貳仟元，及自民國九十年四月四日起
至清償日止，按年息百分之五計算之利息。
訴訟費用由被告負擔。
本判決第一項於原告甲○○以新臺幣貳佰玖拾貳萬捌仟元為被告供擔保後，得假執行
。但被告於假執行程序實施前，以新臺幣捌佰柒拾捌萬肆仟元為原告甲○○供擔保後
，得免為假執行。
本判決第二項於原告乙○○以新臺幣貳佰玖拾萬肆仟元為被告供擔保後，得假執行。
但被告於假執行程序實施前，以新臺幣捌佰柒拾壹萬貳仟元為原告乙○○供擔保後，
得免為假執行。
    事    實
甲、原告方面：
一、聲明：求為判決：（一）被告應共同給付原告甲○○新台幣（下同）八百七十八
          萬四千元及自民國（下同）九十年四月四日起至清償日止按年息百分之五
          計算之利息。（二）被告應共同給付原告乙○○八百七十一萬二千元，及
          自九十年四月四日起至清償日止按年息百分之五計算之利息。（三）原告
          願供擔保請准宣告假執行。
二、陳述：
（一）坐落於桃園縣平鎮市○○路南勢二段三十四號之建物及基地，為原告甲○○及
      其夫張添福所開設之友祥汽車修理廠。因該汽車修理廠業務擴增需求，有感一
      間店面不敷使用，見左側毗鄰土地即桃園縣平鎮市○○段一二九之一二０及同
      段一二九之三三三地號（以下簡稱為Ａ地，如附圖位置），適巧正由地主委託
      房屋仲介業者銷售，並在Ａ地現場搭建出售廣告之帆布，原告甲○○為此連絡
      房屋仲介業者代向地主承購，但經房屋仲介告知地主要求須同時購買毗鄰之另
      一筆土地始願意出售，原告甲○○礙於資力不足，乃商請原告乙○○及其夫徐
      慶灶出資購買隔鄰之坐落於同段一二九之一一九及一二九之三三二地號（以下
      合稱Ｂ地，如附圖位置）土地，嗣經仲介業者黃政財居間，原告與被告於八十
      九年十月二十六日分別簽訂前揭買賣契約，由被告丙○○申請桃園縣平鎮地政
      事務所實際就Ａ、Ｂ土地實施複丈測量鑑定四鄰界址後，原告甲○○及乙○○
      分別交付被告等價金八百七十八萬四千元及八百七十一萬二千元。原告待購畢
      上開土地後，將Ａ、Ｂ地以鐵皮圍起，放置物品使用，豈知原告於九十年三月
      初因使用三十四號房屋後面空地，因地界與其他地主有爭執，始赫然發現其毗
      鄰之土地並非買賣契約所載之Ａ、Ｂ土地，而係同段一二九之一一八、一二九
      之三三一（以下合稱Ｃ地，如附圖位置）及同段一二九之一一七及一二九之三
      三０（以下合稱Ｄ地，如附圖位置），被告及仲介業者在契約中竟以被告如附
      圖所示之Ｃ、Ｄ土地出售，又由被告會同地政事務所測量人員實際就Ａ、Ｂ土
      地測量鑑界，致原告因渠等行為，而有錯誤為違背本意之買賣意思，茲因該件
      買賣中，原告等因被告之行為及被告委請之仲介行為，而認識不正確，以致內
      心的效果意思與外部的表示行為不一致，原告原欲購買之ＡＢ土地與外部表示
      購買之ＣＤ土地，兩者並非同一。
（二）意思表示之內容有錯誤，或表意人若知其事情即不為意思表示者，表意人得將
      其意思表示撤銷之，此民法第八十八條第一項定有明文。又因被詐欺或被脅迫
      ，而為意思表示者，表意人得撤銷其意思表示，此民法第九十二條第一項前段
      亦有明文規定。被告三人冒稱為Ａ、Ｂ土地之地主，並經桃園縣平鎮地政事務
      所依就Ａ、Ｂ土地予以鑑界，原告因被告及仲介之行為而生之錯誤，嗣已向被
      告三人撤銷系爭買賣之意思表示，而被告等既非為Ａ、Ｂ土地之所有權人，委
      託仲介出售Ａ、Ｂ土地。是則，被告三人應依民法第一百一十四條之規定回復
      原狀，返還買賣價金予原告甲○○八百七十八萬四千元並返還原告乙○○八百
      七十一萬二千元。
（三）原告甲○○乃欲擴展汽車修理場始有購置隔鄰Ａ地之必要，又原告乙○○乃甲
      ○○友人兼同行，其所欲購置者乃相鄰Ａ地之Ｂ地。又Ｃ、Ｄ土地下方早已有
      中國石油股份有限公司油管埋藏地下，迄未有任何更動，當地久居之原告甲○
      ○皆悉此情，原告當然不願購買Ｃ、Ｄ土地，更何況其無法與原汽修廠毗鄰使
      用，故原告自始主觀所欲購買者為Ａ、Ｂ土地，已臻明確。
（四）被告為Ｃ、Ｄ土地之所有權人，對其所有土地之位置、面積及土地有油管通過
      之事實自應相當熟稔，其明知原告欲購買Ａ、Ｂ土地，為圖謀不法利益而為本
      件買賣。因被告委託順業房屋仲介有限公司銷售土地，其係在Ａ、Ｂ土地現場
      塔設出售房地之廣告帆布，而非在Ｃ、Ｄ土地搭設。再者，兩造於八十九年十
      月二十六日簽訂錯誤之買賣契約後，被告隨即向桃園縣平鎮市地政事務所申請
      鑑界，並於八十九年十一月三日就Ａ、Ｂ土地鑑界設椿，被告到場指界竟無任
      何異議，更令原告等陷於誤信而支付土地價金，足證本件買賣發生錯誤係可歸
      責於被告，原告並無過失可言。
（五）又被告辯稱本件買賣係以被告所欲出售之土地為標的，並非以原告毗鄰地為出
      售標的，原告撤銷買賣意思表示顯非適法云云。惟查，被告及其所委請之仲介
      ，皆以毗鄰之ＡＢ土地為買賣標的，致使原告等意思表示錯誤。再被告辯稱不
      知Ｃ、Ｃ土地有油管通過，且本件買賣被告無暇瞭解銷售情形，主張無詐欺情
      事云云。惟如上所陳，被告以Ａ、Ｂ土地所有人自居，豈有不知自己所有土地
      之位置？反要求買受人須其查明土地所在位置，此與常理不符。再者，即便被
      告主觀並無詐欺意思，則依被告及被告委請之仲介諸般行為，亦導致原告為本
      件錯誤之意思表示。
（六）按表意人的意思與表示偶然的、無意識的不一致為錯誤的特徵，錯誤的意思表
      示如使其發生效力，顯與當事人意思自治的原則不相符合，也與當事人原有的
      預期不一致。本件買賣在社會交易上具有重要性（亦即原告要Ａ、Ｂ二地擴增
      汽車修理場，被告移轉之ＣＤ土地下埋設有油管），為維護意思表示之純正性
      及社會正當利益，原告業已撤銷買賣之意思表示，被告應返還買賣價金。
三、證據：提出桃園縣稅捐稽徵處營業人使用統一發票購買證一紙、地籍圖謄本一紙
      、不動產買賣契約書二紙、桃園縣平鎮地政事務所土地複丈建物測量定期通知
      書一紙、收據五紙、存證信函一紙、存證信函回執三紙、照片五紙、收據一紙
      、估價單一紙、房地產專任委託銷售契約書一紙、土地登記謄本八紙為證；並
      聲請傳訊證人黃政財、邱奕泉及徐慶灶。
乙、被告方面：
一、聲明：請求（一）駁回原告之訴及假執行之聲請。（二）如受不利益之判決，願
          供擔保，請准宣告免為假執行。
二、陳述：
（一）Ｃ、Ｄ土地為被告三人所有，而於八十九年十月十一日委由順業房屋仲介有限
      公司出售，委託銷售期間自八十九年十月十一日至八十九年十二月三十日止，
      期間順業房屋人員告知有原告甲○○、乙○○二人欲購買上開土地，故雙方於
      八十九年十月二十六日簽定買賣契約，雙方之買賣契約所載明者為Ｃ、Ｄ土地
      ，足見，被告間所成立之買賣契約，均為兩造所欲成立買賣之土地，並無任何
      錯誤可言。
（二）又依雙方之買賣契約第十四條特約事項：雙方約定於交付第三次款以前鑑界完
      成，並於交付第四次款之同時點交予甲方（即原告），鑑界費用由乙方（即被
      告）負擔。就鑑界部分，係由原告所選定之代書辦理，經代書向桃園縣平鎮地
      政事務所申請鑑界，桃園縣平鎮地政事務所於八十九年十一月二日以平地三字
      第七一四○○號定期通知書，定於同年月十四日至現場測量，經鑑界後，亦於
      八十九年十一月十五日以（八十九）平地二丈字第七一四○○號函：『申請坐
      落平鎮市○○段一二九之一一七、一二九之一一八、一二九之三三○、一二九
      之三三一地號土地界址鑑定案，經派員前往實地測量結果，應以八十九年十一
      月十四日實地所釘立之塑膠樁、鋼釘為界』，並繪製土地複丈成果圖，是原告
      等明知本件買賣標的之不動產坐落地，並無任何錯誤。
（三）原告甲○○以其於九十年三月初使用三十四號房屋後面空地，與其他地主發生
      爭執，赫然發現其毗鄰之土地並非買賣契約所載之土地。然縱不論原告於買賣
      之初，即不細查其所有土地地號，而於九十年三月才發現，顯已自陷自己之過
      失，且就本件買賣係以被告所欲出售之土地為標的，並非以原告之毗鄰地為出
      售標的，今原告甲○○以己身之過失，即主張撤銷本件買賣契約，顯非適法。
（四）再就原告乙○○之部分，系爭Ｃ、Ｄ土地為被告三人所共有，故須一併出售，
      而原告乙○○會購買其中一二九之一一七及一二九之三三○地號土地（即Ｂ地
      ），係因甲○○無力購買所有土地，故邀同原告乙○○購買前開土地。原告乙
      ○○況就土地地號及位置均明知，故原告乙○○並無所謂錯誤可言。再意思表
      示之撤銷，以其錯誤，非由表意人自己之過失者為限，此法有明文。本件原告
      甲○○竟以不知購買土地位置為由，而主張錯誤，惟此屬原告自己之過失，並
      無撤銷權可言。至原告乙○○係因原告甲○○之邀而購買系爭土地，亦無錯誤
      ，是本件買賣契約已履行完成，本件原告之訴，顯於法未合。
（五）依據目前仲介業之仲介習慣，為防買、賣雙方私下自行訂約，以脫免仲介業之
      仲金，故直至簽約前一小時才正式引介兩造買賣雙方，至於買賣契約書之土地
      地號均是由仲介業者填載，並非被告所為，故被告無從詐欺原告。再仲介業者
      於買賣契約尚未訂立之時，已將地籍圖交付原告，只要原告稍加注意即知悉其
      所欲承買之土地之地號為何，故不可能有買錯土地之情形。故揆諸民法第八十
      八條第一項所示，原告本身即有過失，即便原告意思表示之內容有錯誤，亦不
      能行使撤銷權。再承買系爭土地，雖係以擴增開設汽車修理埸使用，為原告購
      買系爭土地之內容，致所為購買之意思表示顯有錯誤，然此屬於動機錯誤，揆
      諸前開最高法院四十三年台上字第五七○號判例所示，仍不得執為撤銷意思表
      示之原因。
（六）再申請鑑界雖是以被告名義申請，但被告三人並未到場，是測量人員於測量完
      後，才打電話給被告戊○○，其餘被告二人均未在場，況測量人員邱奕泉亦到
      庭證稱，因原告告訴測量人員其要買賣點交之土地即為汽車修理廠隔壁二筆土
      地所致，故測量發生錯誤，並非被告所導致，乃為原告錯誤引導所致，故不能
      因此遽論被告詐欺原告錯買土地。
三、證據：提出土地委託銷售契約書一紙、桃園縣平鎮地政事務所函文一紙、平鎮地
      政事務所複丈成果圖一紙、存證信函二紙為證；並聲請傳訊證人廖培細、陳阿
      光、張茂松、陳玉棋。
丙、本院依聲請函查中國石油股份有限公司天然氣營業處天然氣管埋設之位置。
    理    由
一、本件原告起訴主張坐落於桃園縣平鎮市○○路南勢二段三十四號之建物及基地，
    為原告甲○○及其夫張添福所開設之友祥汽車修理廠。原告甲○○因該汽車修理
    廠業務擴增需求，見左側毗鄰Ａ、Ｂ土地，適巧正由地主委託房屋仲介業者銷售
    ，並於其上搭建出售廣告帆布，原告甲○○及乙○○乃經仲介業者黃政財居間，
    於八十九年十月二十六日分別與被告簽訂前揭土地買賣契約，並由被告申請桃園
    縣平鎮地政事務所實施複丈測量鑑界，原告甲○○及乙○○分別交付被告買賣價
    金八百七十八萬四千元及八百七十一萬二千元，詎料，原告竟發現其所購買之土
    地並非Ａ、Ｂ土地，而係Ｃ、Ｄ土地，惟原告實際上主觀上所欲購買之土地為Ａ
    、Ｂ土地，並非Ｃ、Ｄ土地，其內心之效果意思與外部表示行為不一致，其意思
    表示之內容有錯誤，且原告之誤信乃因被告、仲介人員及地政人員測量鑑界行為
    均在Ａ、Ｂ土地進行所致，其乃因錯誤而為本件買賣之意思表示，故原告爰依民
    法第八十八條之規定，撤銷本件買賣之意思表示，雙方買賣契約自始歸於無效，
    被告應返還所受領之買賣價金等語。
二、被告則抗辯Ｃ、Ｄ土地為被告三人所有，而於八十九年十月十一日委由順業房屋
    仲介有限公司出售，委託銷售期間自八十九年十月十一日至八十九年十二月三十
    日止，期間順業房屋人員告知有原告甲○○、乙○○二人欲購買上開土地，故雙
    方於八十九年十月二十六日簽定買賣契約，雙方之買賣契約所載明者為Ｃ、Ｄ土
    地，足見，被告間所成立之買賣契約，均為兩造所欲成立買賣之土地，並無任何
    錯誤可言。況原告於買賣之初不細查欲購買土地之位置及地號而貿然簽定買賣契
    約，其本身乃有過失。又原告承買土地係以擴增開設汽車、機車修理廠使用，此
    屬於動機錯誤，不得為撤銷意思表示之原因云云。
三、原告起訴主張坐落於桃園縣平鎮市○○段一二九之一一八、一二九之三三一（即
    簡稱為Ｃ地）及同段一二九之一一七、一二九之三三０（即簡稱為Ｄ地）為被告
    三人所共有，被告於八十九年十月二十六日分別將Ｃ地出賣予原告甲○○，將Ｄ
    地出賣予原告乙○○，並均於八十九年十二月十四日完成所有權移轉登記，被告
    並收受原告甲○○及乙○○所交付之八百七十八萬四千元、八百七十一萬二千元
    之買賣價金等事實，為被告所不爭執，並業據原告提出不動產買賣契約書、土地
    登記謄本、收據及支票等件為證，故堪信原告此部分主張為真實。
四、惟原告主張其所欲購買之土地為緊鄰其所開設坐落於同段一二九之一九二號土地
    上即門牌號碼為桃園縣平鎮市○○路南勢二段三十四號友祥汽車修理廠旁之Ａ、
    Ｂ土地，其誤以為被告所出售之土地為Ａ、Ｂ土地，而為買賣之意思表示，其意
    思表示內容發生錯誤等語，此則為被告所否認。按意思表示之內容有錯誤，或表
    意人若知其事情，即不為意思表示者，表意人得將其意思表示撤銷之。但以其錯
    誤或不知事情，非由表意人自己之過失者為限。當事人之資格，或物之性質，若
    交易上認為重要者，其錯誤視為意思表示內容之錯誤，此民法第八十八條有明文
    。故本件之審究之重點在於（一）原告意思表示是否發生錯誤？（二）原告此錯
    誤，是否因自己之過失所致？經查：
（一）原告甲○○為坐落於桃園縣平鎮市一二九之一九二地號土地所有權人，其於其
      上開設友祥汽車修理廠。而原告乙○○為摩托車修理及經銷商等事實，為雙方
      所不爭執，並業據原告提出照片等件為證，故堪信為真實。其等陳稱欲購買Ａ
      、Ｂ土地係分別為拓展汽車修理場及機車業務使用，原告甲○○部分則因購買
      相鄰土地，其使用上較為經濟及便利。而原告乙○○部分則因與原告甲○○二
      人為朋友，日後建築涉及共同壁，可以較好協商。足見，土地之位置於本件交
      易上屬於重要事項，若土地位置未毗鄰汽車修理廠且原告二人之土地不相連，
      原告當無購買之意欲。又同段Ｃ、Ｄ土地上有中國石油股份有限公司天然氣輸
      氣幹線通過，此有中國石油股份有限公司油品行銷事業部天然氣營業處九十一
      年四月四日所發之天營供字第０九一五一一一０五八０號函文一紙附卷可查，
      自堪信為真實。Ｃ、Ｄ土地下既有埋設天然氣輸氣幹線，必然禁止向下挖掘，
      故在土地之價值及使用上必然受有極大之限制，更與原告二人欲在購買之土地
      上建築房屋經營汽、機車廠之目的相違背，原告若知悉被告所欲出賣者為有天
      然氣管線通過之Ｃ、Ｄ土地，必然不致以同額之高價購買使用及價值受限制之
      該地，此益發證明土地之位置於本件交易上之重要性，原告除了Ａ、Ｂ土地外
      ，並無購買Ｃ、Ｄ土地之意思。又本院依聲請傳訊證人即系爭土地仲介業者黃
      政財到庭證稱：「我是受被告的囑託賣土地，當時沒有很明確說明，只說要賣
      哪一位置的土地，被告有告訴我要出賣的土地位置是在汽車廠隔壁的那二塊土
      地，在買賣的過程中我是在搭大型廣告時（大型廣告是刊登在Ａ、Ｂ土地）我
      有跟原告接觸，我問他有沒有意思要購買，原告有跟我表示要買汽車廠隔壁二
      塊土地，那時原告有說買地是要擴廠之用且停車方便，測量時我有在場，我個
      人意見認為被告認為他的土地是在緊鄰汽車修理廠隔壁的二筆土地，我那時主
      觀上我認為我要仲介的土地也是緊鄰汽車修理廠隔壁的二筆土地，沒有牽及Ｃ
      、Ｄ」（見本院九十年十一月十九日之言詞辯論筆錄）。又證人即桃園縣平鎮
      地政事務所測量人員邱奕泉到庭證稱：「原告當時有告訴我是買賣的關係要測
      量，我們那時在現場原告有告訴我們要測量買賣點交的土地即汽車修理廠隔壁
      二筆土地，那時原告有跟我說買賣的是隔壁的二筆」（見前述同日之言詞辯論
      筆錄）。又本院依聲請傳訊證人陳玉棋到庭證稱：「原告告訴我他買了Ａ、Ｂ
      的地，叫我去圍柵欄，Ａ、Ｂ上面有一些廢鐵是我請人載走的．．．原告有告
      訴我他向被告買了Ａ、Ｂ土地」（見本院九十一年二月四日之言詞辯論筆錄）
      。由上可知，原告二人自始至終主觀上所欲購買者均為Ａ、Ｂ土地，然其實際
      上卻因誤信被告所出賣者Ａ、Ｂ土地，而與之就Ｃ、Ｄ土地簽訂不動產買賣契
      約，標的物本身發生錯誤，屬於民法第八十八條第一項所謂意思表示之內容錯
      誤，且此錯誤係屬於交易上之重要事項，從而，被告抗辯原告意思表示無錯誤
      ，並不可採。
（二）至於原告之錯誤是否因原告之過失所致？
      證人黃政財前已證稱，其受被告之委託出賣土地，被告告訴其土地之位置是在
      汽車廠隔壁的那二塊土地，其大型出賣廣告是刊登在Ａ、Ｂ土地上。其復證稱
      ：「Ａ、Ｂ的地主告訴我們他們的土地是在Ｃ、Ｄ的位置，並且他們實際上在
      Ｃ、Ｄ的位置上圍起來使用，因為從頭開始被告他們委託我們賣的時候，他們
      就說他們的土地位置是在Ａ、Ｂ的位置上」、「地政當時測量時將界樁打在Ａ
      、Ｂ上面，共打了六個界樁，地政人員有帶被告看過界樁位置，被告當時沒有
      異議」（均見本院九十年十二月十二日之言詞辯論筆錄）。而證人邱奕泉亦證
      稱：「當天我實際釘的界樁是釘在Ａ、Ｂ位置上」、「因為當日我去到現場，
      我要測量時，我有問修車廠的老闆，他說要測量哪一塊土地，他說測量汽車修
      理廠隔壁兩塊土地即Ａ、Ｂ土地．．．我記得測量完後有帶人去繞Ａ、Ｂ土地
      」、「我們製作土地複丈圖，因申請書地號土地Ｃ、Ｄ為長方形之土地有一定
      之長度與寬度，又現場人員都指認買賣土地之Ａ、Ｂ土地亦為長方形，故將申
      請書地號的長度與寬度在複丈成果圖標示在Ｃ、Ｄ土地上，惟現場土地位置釘
      樁於Ａ、Ｂ土地上以致造成錯誤」（均見九十一年九月三日之言詞辯論筆錄及
      九十一年十一月八日之陳報狀）。足見，無論由仲介人員之搭設廣告行為，甚
      且專業地政人員所為之釘樁、測量及製圖行為均一再誤導原告誤信其所購買之
      土地為Ａ、Ｂ土地而與被告簽定前揭不動產買賣契約。再本院依職權傳訊證人
      即Ａ、Ｂ土地所有權人張茂松到庭證稱：我一直都不知道我的土地是在友祥隔
      壁，我是在二造發生糾紛以後我才知道我土地之位置（見本件九十一年二月四
      日之言詞辯論狀）；證人黃政財亦證稱被告陳稱其土地是在Ａ、Ｂ之位置。故
      甚且連土地所有權人均誤認其土地，如何能強求原告對於其欲購買土地之地號
      及位置能有正確之認識，自不得將此錯誤歸責於原告，故應可認定原告前揭錯
      誤之意思表示非由原告之過失所致。
五、本件原告與被告就Ｃ、Ｄ土地簽定不動產買賣契約，其意思表示之內容有錯誤，
    且該錯誤非由原告之過失所致，其自得爰依民法第八十八條之規定，撤銷該意思
    表示。而原告於九十年三月二十八日以存證信函向被告撤銷前揭買賣之意思表示
    ，並限期文到五日內將已交付之價金返還原告，被告已於九十年三月二十九日收
    受該撤銷之意思表示等情，為被告所不爭執，並業據原告提出存證信函及回執等
    件附卷可查。從而，本件買賣契約業已撤銷，其溯及自始歸於無效，被告應負回
    復原狀之義務，故其等請求被告共同返還原告甲○○八百七十八萬四千元，返還
    原告乙○○八百七十一萬二千元，並均自收受存證信函後五日即九十年四月四日
    起至清償日止，按年息百分之五計算之利息，於法有據，應准許之。
六、假執行之宣告：兩造均陳明願供擔保宣告假執行及免為假執行，經核均無不合，
    均酌定相當之金額准許之。
七、據上論結：本件原告之訴為有理由，爰依民事訴訟法第七十八條、第八十五條第
    一項前段、第三百九十條第二項、第三百九十二條，判決如主文。
中      華      民      國      九十二      年    一    月    十七      日
                             臺灣桃園地方法院民事第一庭
~B法      官    田玉芬
右為正本係照原本作成
如對本判決上訴須於判決送達後二十日內向本院提出上訴狀
中      華      民      國      九十二      年    一    月    二十三    日
~B法院書記官    羅文


司法院資訊處製作；財團法人民間司法改革基金會備份。
